【裁判字號】    90,簡上,69
【裁判日期】    901030
【裁判案由】    違反動產擔保交易法
【裁判全文】
臺灣高雄地方法院刑事判決                            九十年度簡上字第六九號
    上  訴  人  乙○○即陳明.
    即  被  告
    選任辯護人  王家鈺
右列被告因違反動產擔保交易法案件，不服臺灣高雄地方法院高雄簡易庭八十九年雄
簡字第一０九二號中華民國八十九年十二月二十日第一審判決（起訴案號八十九年度
偵字第二三七二），提起上訴，本院判決如左：
    主  文
原判決撤銷。
乙○○共同動產擔保交易之債務人，意圖不法之利益，將標的物遷移，致生損害於債
權人，處有期徒刑月，如易科罰金，以參佰元折算壹日。
    事  實
一、乙○○與甲○○（已改名為林睿杰，未據檢察官起訴）係夫妻關係。緣甲○○欲
    購車但債信不佳，二人乃協議由乙○○擔任債務人，甲○○擔任連帶保證人並負
    責分期繳納貸款，商議既定，即由乙○○於民國八十七年七月二日，以購車為由
    向美商花旗商業銀行股份有公司高雄分公司（下稱花旗銀行）貸款新臺幣（下同
    ）五十五萬元，並以所購得之車牌號碼ＶＮ－六五七五號自用小客車一輛，依動
    產擔保交易法規定之方式，設定動產抵押六十七萬六千七百二十八元予花旗銀行
    ，雙方簽訂貸款暨車輛動產抵押契約書，乙○○為動產擔保交易之債務人，甲○
    ○為連帶保證人。雙方約定分三年計三十六期清償，自八十七年七月十五日起至
    九十年六月十五日止，每月為一期，每期給付一萬八千七百九十八元，標的物存
    放地點為高雄市○○區○○路十五號二十三樓之二號其住處，在所擔保之債務未
    完全清償之前，債務人不得將該抵押物任意遷移、出賣、出質、移轉、抵押或為
    其他處分等，並於八十七年七月六日向高雄市監理處設定登記在案。詎乙○○、
    甲○○於取得貸款後，竟無視於上揭未繳清貸款前，不得將該車遷移約定處所之
    規定，共同基於意圖為自己不法之利益之犯意聯絡，將上開已設定動產抵押之自
    用小客車逕交予甲○○使用，而遷離約定之放置處所，下落不明，並自八十八年
    十月十五日（即第十六期）起未依約付款，致花旗銀行追索無著受有損害。
二、案經花旗銀行訴由臺灣高雄地方法院檢察署檢官偵查起訴。
    理  由
一、訊據被告乙○○固不諱言於八十七年七月二日，以購車為由，向告訴人即花旗銀
    行貸款五十五萬元，並將上開自用小客車設定動產抵押權予告訴人之事實，惟矢
    口否認有何違反動產擔保交易法犯行，辯稱：本件貸款實際借款人為訴外人甲○
    ○，平日亦由甲○○負責繳納分期付款，伊僅為購車及貸款之名義人，既未使用
    過該車，亦不知車子去向云云。
二、惟查：
  (一)右揭事實，業據告訴人代理人羅明昌、丙○○分別於偵訊及本院審理中指訴綦祥
    外，並有貸款暨車輛動產抵押契約、高雄市監理處動產擔保交易登記證明書、汽
    車新領牌照登記書各一份附卷可稽。
  (二)按動產擔保交易之債務人於動產擔保交易契約存續中，應以善良管理人之注意，
    保管或使用標的物，動產擔保交易法第十二條定有明文。因此，動產擔保交易之
    債務人除不得任意將該標的物車輛遷移、出賣、出質、移轉、抵押或為其他處分
    外，亦不得任令第三人將該車輛遷移、出賣、出質、移轉、抵押或為其他處分。
    被告於本院調查、審理時均坦承該貸款暨車輛動產抵押契約確為其簽訂無訛（本
    院九十年九月十八日訊問筆錄、九十年十月十九日審判筆錄參照），且參諸前開
    貸款暨車輛動產抵押契約、高雄市監理處動產擔保交易登記證明書所載內容以觀
    ，被告係本件動產擔保交易之債務人，其對於上開規定內容自難諉稱不知。而被
    告於本院審理時復供稱上開自用小客車一開始便由甲○○使用，不知該車現在何
    處等語，顯見被告雖未親自將前開自用小客車遷移他處，惟其未得告訴人同意，
    即任令甲○○將該車遷離約定之存放地點高雄市○○區○○街十五號二十三樓之
    二，不知去向，復不加以阻止，實與其自行將前開車輛遷移他處無異。又被告為
    本件動產擔保交易之債務人，訴外人甲○○則為連帶保證人（此有貸款暨車輛動
    產抵押契約可證），而依前揭契約約定上開自用小客車應存放於高雄市○○區○
    ○路十五號二十三樓之二，不得任意遷移或為其他處分乙節，應為被告及訴外人
    甲○○所明知，詎被告竟任由甲○○任意使用該車輛，未依約放置於上址，且下
    落不明．復拒繳分期付款金額，致告訴人追索無著，足見被告與訴外人甲○○確
    有共同意圖不法利益之犯意聯絡，並已致生損害於告訴人，殆無疑義。
  (三)綜上所述，被告所辯，無非事後卸責之詞，委無足採。本件事證明確，被告犯行
    堪予認定。
三、核被告所為，係犯動產擔保交易法第三十八條之動產擔保交易之債務人，意圖不
    法之利益，將標的物移轉，致生損害於債權人罪。而動產擔保交易法第三十八條
    ，係因特定關係成立之罪，其犯罪主體，須為動產擔保交易之債務人，亦即限於
    依法訂立動產抵押在契約上負有債務之人，始為構成本罪之特別構成要件。但利
    害關係人，若有刑法第三十一條教唆、幫助或與債務人共同實施之情形，仍應以
    共犯論（最高法院八十四年度臺非字第一四０號裁判意旨參照）。訴外人甲○○
    為本件動產交易之連帶保證人，已如前述．被告於購得標的物後，即由訴外人甲
    ○○使用及遷移，訴外人甲○○應屬利害關係人無疑，雖其並無特定之債務人身
    分，然刑法第三十一條第二項之規定，仍應論以違反動產擔保交易法第三十八條
    之共同正犯，是被告與甲○○有犯意聯絡及行為分擔，為共同正犯。原審予以論
    罪科刑，固非無見。惟查，訴外人甲○○在明知被告有簽訂前開動產抵押契約之
    情形下，仍將上開自用小客車遷移，則訴外人甲○○應係與被告即動產擔保交易
    之債務人共同實施上開違反動產擔保交易法第三十八條，將標的物遷移之犯行，
    應依刑法第三十一條第一項之規定，以違反動產擔保交易法第三十八條之共犯論
    處，原審及檢察官起訴書均未將被告與訴外人甲○○論以共犯，尚有未合，被告
    上訴意旨，指摘原判決不當，雖無理由，惟原判決既有可議，仍應由本院予以撤
    銷改判。爰審酌被告未依約付清分期款，即擅自將上開自用小客車遷移，致告訴
    人追索無著而受有損害，所欠貸款迄未繳清，及車輛至今亦未尋獲等一切情狀，
    量處如主文所示之刑。末查，被告犯罪行為後，刑法第四十一條業經立法院於九
    十年一月四日修正為第四十一條第一項︰「犯最重本刑為五年以下有期徒刑之刑
    之罪，而受六個月以下有期徒刑或拘役之宣告，因身體、教育、職業、家庭之關
    係或其他正當事由，執行顯有困難者，得以一元以上三元以下折算一日，易科罰
    金。」，並經總統於九十年一月十日公布施行，將易科罰金之適用範圍擴大為最
    重本刑五年以下有期徒刑之罪，而易服勞役及期間、數罪併罰之定執行刑、緩刑
    及易以訓誡、易科罰金各事項，均應依新法〈最高法院二十四年七月民刑庭總會
    （二）意旨參照〉，本件被告行為後法律既有變更，雖其所犯之罪原在得易科罰
    金之適用範圍，仍應依刑法第二條第一項前段之規定，併諭知易科罰金之折算標
    準。
據上論斷，應依刑事訴訟法第四百五十五條之一第三項、第三百六十九條第一項前段
、第三百六十四條、第二百九十九條第一項前段，動產擔保交易法第三十八條，刑法
第十一條前段、第二條第一項前段、第二十八條、修正後第四十一條第一項前段，罰
金罰鍰提高標準條例第一條前段、第二條，判決如主文。
本案經檢察官陳永章到庭執行職務。
中      華      民      國      九十      年      十      月    三十    日
                                臺灣高雄地方法院刑事第七庭
                                    審判長法  官    裕  斗
                                          法  官  林  家  賢
                                          法  官  何  秀  燕
右正本證明與原本無異。
不得上訴。
                                          書記官  邱  靜  銘
中      華      民      國      九十      年      十      月    三十    日


司法院資訊處製作；財團法人民間司法改革基金會備份。
